【裁判字號】    95,上易,16
【裁判日期】    950308
【裁判案由】    返還代償款
【裁判全文】
臺灣高等法院民事判決                  95年度上易字第16號
上  訴  人  甲○○
訴訟代理人  林慶苗律師
複 代理 人  葉日青律師
被 上訴 人  安泰商業銀行股份有限公司
法定代理人  乙○○
訴訟代理人  丙○○
上列當事人間請求返還代償款事件，上訴人對於中華民國94年11
月25日台灣台北地方法院94年度訴字第5472號第一審判決提起上
訴，經本院於95年2月22日言詞辯論終結，判決如下：
    主  文
上訴駁回。
第二審訴訟費用由上訴人負擔。
    事實及理由
一、上訴人起訴主張：訴外人游秀娟邀同其為連帶保證人，於83
    年12月31日向被上訴人長安東路分行借款新台幣（下同）45
    0萬元及59萬元，游秀娟為擔保借款，遂以其所有坐落於桃
    園市○○路393巷8號2樓之房屋及基地（下稱系爭房地）設
    定抵押權予被上訴人，嗣因游秀娟就上開二筆借款，僅繳息
    至90年1月2日及88年9月30日止，自90年2月2日起即未依約
    繳息，尚欠本金1,246,870元及其利息、違約金迄未清償，
    詎被上訴人竟在未取得其同意下與游秀娟達成協議，拋棄其
    對游秀娟所設定1,246,870元之抵押權，並同意塗銷抵押權
    登記，而由游秀娟自行處分系爭房地，並就不足之部分向臺
    灣板橋地方法院聲請假扣押上訴人之財產，其乃代游秀娟清
    償1,195,100元，惟被上訴人既已拋棄其對游秀娟之債權而
    由其自行處分該抵押物，其就被上訴人所拋棄1,246,870元
    之抵押權範圍內，自免其保證責任，爰依不當得利規定請求
    被上訴人返還所受領之不當得利1,195,100元及自93年11月6
    日起至清償日止，按週年利率5%計算之利息。原審為上訴人
    全部敗訴判決，上訴人不服提起上訴，求為廢棄原判決，改
    判如上聲明所示之判決。
二、被上訴人則以：上訴人前擔任訴外人全球建設股份有限（下
    稱全球公司）之副總經理，系爭房地之建案即為該公司所興
    建，游秀娟於購買上開系爭房地時向被上訴人申辦借款，並
    由上訴人擔任該借款之連帶保證人，被上訴人與游秀娟就有
    關借款等相關事項均係透過全球公司之財務主管即訴外人簡
    小蘭與上訴人聯繫，就系爭抵押權塗銷事項被上訴人亦曾透
    過簡小蘭通知上訴人，否則上訴人事後何以同意代償1,195,
    100元。被上訴人係因游秀娟清償部分借款後始同意塗銷抵
    押權，性質上係行使擔保物權以外方法獲償，非拋棄擔保物
    權，而系爭房地係以當時鑑價之79.16比例貸放，符合一般
    公認合理比例，並無超額貸放，嗣系爭房地於89年底跌至40
    0萬元，其乃以時價百分之92.5即370萬元，接受訴外人游秀
    娟之清償後塗銷系爭房地之抵押權，亦屬合理，況倘其就系
    爭房地逕付拍賣，所得清償款必定更低，是其接受抵押權塗
    銷而受償370萬元，自無損上訴人之權益等語，資為抗辯。
    並於本院聲明駁回上訴人之上訴。
三、兩造不爭執之事實：
    本件上訴人於83年12月31日訴外人游秀娟向被上訴人長安東
    路分行借款450萬元及59萬元時，擔任游秀娟借款連帶保證
    人，而訴外人游秀娟就上開二筆借款，僅繳息至90年1月2日
    及88年9月30日止，自90年2月2日起即未依約繳息，尚有本
    金1,246,780元及其利息、違約金迄未清償；訴外人游秀娟
    為擔保上開借款，曾以其所有坐落於桃園市○○路393巷8號
    2樓之房屋及基地設定抵押權予被上訴人，嗣因游秀娟無法
    清償上開欠款，乃與被上訴人協商，被上訴人同意游秀娟清
    償370萬元後塗銷該抵押權，並就未足額清償部分，向臺灣
    板橋地方法院聲請假扣押上訴人之財產，經該院94年度裁全
    字第4177號假扣押裁定准予假扣押上訴人之財產在案，上訴
    人遂於93年10月26日代訴外人游秀娟清償1,195,100元等情
    ，有借據、放款金額表、臺灣板橋地方法院民事裁定一件、
    民事假扣押裁定聲請狀、臺灣板橋地方法院民事執行處囑託
    查封登記書、代償證明書一件、建物登記一件、土地登記、
    通知及回執、回沖紀錄、不動產擔保物依時價鑑估核算表、
    處理逾催案件申請報告書、臺灣桃園地方法院公告、臺灣桃
    園地方法院民事執行處強制執行金額計算書分配表等件為證
    ，並為兩造所不爭執，自堪信為真實。
四、上訴人主張被上訴人與訴外人游秀娟協商同意游秀娟清償37
    0萬元後塗銷系爭房地抵押權之設定，被上訴人顯係拋棄其
    對游秀娟1,246,870元之債權，上訴人就被上訴人所拋棄之
    上開債權範圍內，自免其保證責任云云，惟此為被上訴人所
    否認，並以前揭情詞置辯。經查：
(一)按債權人拋棄為其債權擔保之物權者，保證人就債權人所拋
    棄權利之限度內，免其責任，民法第七百五十一條定有明文
    。而所謂拋棄擔保物權者，乃指債權人在債權尚未獲償之前
    ，既有行使擔保物權取償之權利，而竟拋棄不行使之謂，若
    其債權已依行使擔保物權以外方法獲償，因而塗銷該擔保物
    權（如抵押權等）登記者，即與拋棄擔保物權有別（最高法
    院八十四年度台上字第第一○八八號、第二○八八號判決意
    旨參照）。故上揭條文規定之擔保物權之拋棄，須債權人於
    債權未能獲得滿足情形下，猶同意塗銷該物權，始足當之；
    又所謂獲得滿足，應非僅限於債權完全獲得滿足而言，蓋倘
    債權獲得完全滿足，本即應塗銷抵押權登記，並無所謂拋棄
    可言，又倘債權獲得完全滿足，保證人即無主張該條文規定
    之必要，何來所謂「在拋棄『限度內』免除責任」情形？是
    以，縱使係部分債權之滿足，僅須其非拋棄行為，即無上開
    規定之適用。本件被上訴人並不否認其同意塗銷訴外人游秀
    娟所提供之系爭不動產抵押權登記，惟其所以同意塗銷，係
    因為游秀娟另以現金370萬元清償債務，其始允許塗銷系爭
    房地抵押權登記，就此清償範圍而言，被上訴人並未拋棄其
    對游秀娟所有系爭不動產之抵押權。蓋被上訴人係考量訴外
    人游秀娟所有系爭房地前於設定抵押權時每建坪單價約為12
    萬7,000元，市價約值643萬元，惟於八十九年十一月間已下
    滑至約8萬7,000元左右，此有被上訴人提出坐落於相同地號
    相鄰房地之拍賣價格可參（參台灣桃園地方法院民事執行處
    拍賣公告、執行金額計算書分配表），若再以相鄰地號房地
    至九十二年間之拍賣價格以觀，最低曾達到每建坪5萬5,000
    餘元（參被上訴人九十四年十月三十一日所提附件資料），
    雖每一房地之個別情況不盡相同，惟被上訴人若欲就系爭房
    地行使抵押權受償，亦係經由聲請法院拍賣系爭房地受償，
    故法院就上開相鄰房地之拍賣價格非不得做為被上訴人處理
    本件債權之參考依據。以訴外人游秀娟所有系爭房屋坪數約
    為五○．四五坪計算，至九十二年間系爭房地之價值僅約值
    277萬元至300萬元之間，此所以被上訴人於八十九年五月二
    十日通知上訴人謂游秀娟系爭房地買方出價為350萬元，於
    扣除增值稅、仲介費後，約僅受償330萬元，尚有損失142萬
    元（參同上附件資料），被上訴人於該通知中並請求上訴人
    應依連帶保證人身分負連帶清償責任。由是可知，被上訴人
    所以同意游秀娟將系爭房地出售而清償370萬元，其目的在
    於獲得清償，不論係經由拍賣或由游秀娟自行尋覓買主出售
    ，其所賣得之款項均應用於清償欠款，而經由法院拍賣抵押
    物所得價款既可能較游秀娟清償370萬元更低，其選擇接受
    游秀娟清償370萬元而同意其塗銷抵押權，乃為保障其債權
    求償之有利做法，因此不能認係被上訴人拋棄擔保物權。況
    經由法院拍賣之程序，亦認為係私法上之買賣行為，債務人
    即為出賣人，若拍定價格不足清償抵押權人，並不因此認為
    債權人拋棄擔保物權，不得對連帶保證人為請求，同理，在
    同意債務人自行出售而用以清償債務時，倘其賣出價格不足
    以清償抵押權人全部債權，亦不能因此認為債權人同意塗銷
    抵押權登記，即係拋棄擔保物權。
(二)上訴人指稱被上訴人同意游秀娟塗銷抵押權登記時，並未告
    知上訴人，自不得再對上訴人主張權利云云。惟依上訴人不
    否認有送達之被上訴人上開八十九年五月二十日通知書所示
    ，被上訴人確曾在游秀娟信用貶落時通知上訴人，而依當時
    所通知之內容，游秀娟欲自行出售系爭房地之價格為350萬
    元，經扣抵欠款後，尚欠142萬元，此一金額高於嗣後實際
    出售價格扣抵欠款之餘額，換言之，被上訴人上開書面通知
    之內容對上訴人而言，其結果較嗣後實際結果更為不利，倘
    被上訴人確實同意游秀娟依該通知內容出售，對上訴人而言
    ，是否因此即不再爭執被上訴人未曾通知？上訴人既不否認
    確曾收受被上訴人上開書面通知，縱任其實際結果與嗣後實
    際情形不符，惟上訴人對於債務人游秀娟信用貶落情形，以
    及被上訴人將同意游秀娟以自行出售系爭不動產所得款項償
    債一事，顯然業已知悉，自不能認為被上訴人未曾通知。況
    兩造間之保證契約並未約定被上訴人於催討債務人清償借款
    時，應將債務人償還債務之方式，以及被上訴人所接受之償
    還方式告知連帶保證人，換言之，通知與否，並非上訴人是
    否履行連帶保證人義務之前提要件，上訴人據此主張，亦無
    理由。
五、綜上所述，被上訴人既未拋棄擔保物權，上訴人為連帶保證
    人，於擔保物權無法滿足債務時，自應依約負連帶清償責任
    ，是其依不當得利規定，請求被上訴人返還其代債務人游秀
    娟清償之款項及法定利息云云，即無理由，不應准許。原審
    為其敗訴判決，及駁回其假執行之聲請，尚無不合。上訴意
    旨指摘原判決不當，求予廢棄改判，為無理由，應予駁回。
六、結論：本件上訴為無理由，依民事訴訟法第449條第1項、第
    78條，判決如主文。
中    華    民    國    95    年    3    月     8     日
                  民事第十二庭審判長法  官 張宗權
                                    法  官 蕭艿菁
                                    法  官 陳忠行
正本係照原本作成。
不得上訴。
中    華    民    國    95    年    3     月    9     日
                                    書記官 明祖星


司法院資訊處製作；財團法人民間司法改革基金會備份。
